【裁判字號】    95,台再,37
【裁判日期】    950928
【裁判案由】    債務人異議之訴
【裁判全文】
最高法院民事判決                九十五年度台再字第三七號
再 審原 告  甲  ○
            乙○○
共      同
訴訟代理人  王寶輝律師
再 審被 告  國防部空軍司令部
法定代理人  丙○○
上列當事人間債務人異議之訴事件，再審原告對於中華民國九十
五年六月一日本院判決（九十五年度台上字第一一四八號），提
起再審之訴，本院判決如下：
    主  文
本院九十五年度台上字第一一四八號判決及台灣高等法院九十三
年度上字第四三四號判決均廢棄，發回台灣高等法院。
    理  由
本件再審原告主張本院九十五年度台上字第一一四八號確定判決
（下稱原確定判決）有民事訴訟法第四百九十六條第一項第一款
所定之再審事由，對之提起再審之訴，係以：再審被告依國軍老
舊眷村改建條例第二十二條規定，就收回系爭房屋聲請台灣台北
地方法院獲准強制執行之裁定，並據聲請強制執行，經該院以九
十年度執字第一一○○八號受理在案。惟系爭房屋再審被告早於
民國五十八年間出售並交伊居住使用，並非上開條例第三條所定
之眷舍，伊於該執行名義成立前，即有債權不成立或消滅或妨礙
再審被告請求之事由發生。爰依強制執行法第十四條規定，訴請
撤銷上開強制執行程序，嗣再審被告將系爭房屋拆除並撤回上開
強制執行之聲請，原確定判決竟認為系爭房屋之執行程序既告終
結，已無從排除強制執行，伊所提債務人異議之訴已毫無實益，
而為伊不利之判斷。惟債務人異議之訴之訴訟標的乃異議權，不
因執行程序撤回而失其利益，原確定判決適用強制執行法第十四
條顯有錯誤。又伊曾於九十三年七月二十七日第二審辯論狀載：
上訴人（即再審原告）主張縱被上訴人撤回本案執行，為尊重維
護司法尊嚴，仍應負責回復原狀，倘原狀回復不能，則被上訴人
亦應等值賠償等語，伊已明確陳述因情事變更而有追加或變更訴
訟之意，審判長自應曉諭當事人為完足之聲明，第二審未踐行此
闡明義務，原確定判決對此訴訟程序之重大瑕疵未為判斷，亦有
不適用民事訴訟法第一百九十九條第二項規定之違誤等語為論據
。
按在第二審為訴之變更或追加，非經他造同意，不得為之。但第
二百五十五條第一項第二款至第六款情形，不在此限，民事訴訟
法第四百四十六條第一項定有明文。則在第二審因情事變更以他
項聲明代最初之聲明，原非法所不許。又審判長應向當事人發問
或曉諭，令其為事實上及法律上陳述，聲明證據或為其他必要之
聲明或陳述，其所聲明或陳述有不明瞭或不完足者，應令其敘明
或補充之。依原告之聲明及事實上之陳述，得主張數項法律關係
，而其主張不明瞭或不完足者，審判長應曉諭其敘明或補充之。
同法第一百九十九條第二項及第一百九十九條之一第一項亦著有
明文。是在訴訟進行中情事變更，若未以他項聲明代最初之聲明
，將致其聲明為不當或訴訟目的難以達成者，即難謂審判長就此
無闡明之義務。查本件執行標的之系爭房屋既被拆除，若未以回
復原狀或等值賠償以代最初之聲明，其訴訟目的顯無以達成，依
上開規定審判長自應曉諭當事人為完足之聲明，第二審未踐行此
闡明義務，其訴訟程序顯有重大瑕疵，原確定判決對此違背法令
未為論斷，難謂無違誤。再審論旨，指摘原確定判決適用法規顯
有錯誤，求予廢棄，非無理由。
據上論結，本件再審之訴為有理由，依民事訴訟法第五百零五條
、第四百七十七條第一項、第四百七十八條第二項，判決如主文
。
中    華    民    國  九十五  年    九    月  二十八  日
                      最高法院民事第七庭
                          審判長法官  劉  延  村
                                法官  劉  福  來
                                法官  黃  秀  得
                                法官  吳  謀  焰
                                法官  李  寶  堂
      本件正本證明與原本無異
                                      書  記  官
中    華    民    國  九十五  年    十    月   十八   日
                                                      ｊ


司法院資訊處製作；財團法人民間司法改革基金會備份。
